【裁判字號】    89,台上,2994
【裁判日期】    890525
【裁判案由】    貪污
【裁判全文】
最高法院刑事判決                              八十九年度台上字第二九九四號
    上訴人  台灣高等法院台南分院檢察署檢察官
    被  告  甲○○
            丁○○
            丙○○
            李健圓原名乙○○.
右上訴人因被告等貪污案件，不服台灣高等法院台南分院中華民國八十八年九月三十
日第二審更審判決（八十八年度上更(一)字第五五號，起訴案號：台灣雲林地方法院檢
察署八十四年度偵字第三六九二、四二○一號、八十五年度偵字第一四六二號），提
起上訴，本院判決如左：
    主  文
原判決撤銷，發回台灣高等法院台南分院。
    理  由
本件原判決以公訴意旨略稱：被告甲○○係台灣鐵路管理局（下稱台灣鐵路局）斗南
站站長，丁○○為該站站務佐理兼辦總務工作，丙○○為台灣鐵路局嘉義工務段幫工
程司，均係依據法令從事公務之人員。緣民國八十三年七月至八十四年六月間，台灣
鐵路局辦理斗南站等二十站「簡政便民及站房美化改善工程」，其中斗南站站房整修
等五項，概估經費為新台幣（下同）四百六十萬元，由嘉義工務段段長陳丁財指派丙
○○負責設計及監工，該站已施作屋頂整修工程，使用經費約二百五十萬元，詎丙○
○覬覦尚餘約二百十萬元經費，竟認有機可乘，先與丁○○於八十三年十一月一日共
同偽造該段幫工程司林欣及甲○○、丁○○與丙○○參與之「轄內簡政便民案件斗南
站站房設施改善工程協商紀錄」，並由丙○○持交不知情之林欣簽章，另經丁○○告
知甲○○上情，甲○○予以首肯，三人基於犯意之聯絡，由丙○○自行設計工程招標
發包資料（實際僅有工程略圖及估價單），將工程分割為「公共廁所整修工程」、「
第二月台階梯防滑止條整修工程」、「公共廁所便器整修工程」、「行車室整修工程
」、「辦公室及員工浴廁廚房整修工程」五項，使每項工程金額均在五十萬元以下，
而得採公開比價辦理發包。丙○○又透過其妹李健圓，由李健圓向不知情之六合營
造有限公司（下稱六合營造公司）負責人蔡志忠、華三營造股份有限公司（下稱華三
營造公司）負責人謝泰淙、嘉吉營造股份有限公司（下稱嘉吉營造公司）負責人黃坤
定同意，分別填寫前開五項工程估價單，交予甲○○、丁○○為不實比價，安排均由
六合營造公司以最低價得標，甲○○、丁○○明知上開估價單係由丙○○透過李健圓
交予廠商虛應填寫，並未實際比價，竟仍基於概括之犯意，將前揭不實比價結果及估
價單，陳報鐵路局高雄運務段轉報鐵路局運務處准予發包施工。丙○○則經李健圓協
助，以六合營造公司名義次第鳩工完成，共領得工程款二百零八萬六千二百零三元，
經付與土木工匠王丁義、水電工匠曾進森、油漆工匠江永紹費用後，丙○○獲得不法
利益十七萬元，因認甲○○、丁○○、丙○○、李健圓共同涉有貪污治罪條例第六條
第一項第四款圖利罪及刑法第二百十六條、第二百十三條、第二百十條使公務員登載
不實罪嫌云云，但經審理結果，以被告等犯罪均屬不能證明，因而撤銷第一審判決，
均改判無罪之判決，固非無見。惟查：(一)、李健圓於法務部調查局雲林縣調查站（下
稱雲林縣調查站）八十四年十月五日調查時供稱：「五項工程均係我大舅子丙○○所
承包的，丙○○實際上係透過我借得華三營造公司、嘉吉營造公司以及本公司三家廠
商估價單去辦理發包，又透過我找到江永紹、王丁義及曾姓等三位小包頭，以後有關
工程施工則完全由丙○○自己去督導江永紹等三人承做，我並未實際介入」（見調查
站卷第三六頁正面），謝泰淙於同日在雲林縣調查站供稱：「這些估價單上之筆跡，
我不知係何人筆跡，但不是我公司所有員工之筆跡」、「鐵路局斗南站於八十三年間
（詳細日期不清楚）辦理一些工程（工程名稱我不清楚），而乙○○有意以六合營造
公司名義承包該工程，所以乃主動打電話給我，要我借牌給他，我應允後，乃交代我
公司小姐，若乙○○要來蓋用公司章去參加鐵路局斗南站之工程招標時，應無條件借
給他使用」、「我僅提供本公司之牌照供乙○○去參加前述五項工程之投開標，其他
過程我不清楚」（見調查站卷第二七頁背面、第二八頁正面），且丙○○亦供稱：「
由乙○○以六合營造公司來承包該工程，而乙○○後來就交給我五部份工程，每部份
三家相同廠商之估價單，而工程均以六合營造公司為最低價格」，並對於所問：「乙
○○是否一次將十五張估價單交付」時，答稱「是的」，並供稱：「我一次將十五張
估價單交給丁○○」（見調查站卷第四頁背面、第五頁正面），如所述無誤，則估價
單係因丙○○有意承包工程，由李健圓依丙○○之指示而取得，丙○○係一次交給丁
○○十五張估價單，未實際辦理公開比價，即私相授受使丙○○承包。況甲○○亦供
明：「丙○○經常在場監工，係斗南站公共廁所整修工程等五項工程之實際負責人」
（見調查站卷第十頁正面），原判決對上引卷內資料未予審酌，遽為被告等均為無罪
之諭知，自嫌速斷。(二)、六合營造公司扣除一成營業等管銷費用應為二十萬八千六百
十五元，有蔡志忠提出於一審法院之工程請款單四紙可證（見一審卷第二二九頁至第
二三三頁），原判決認定為十七萬八千一百六十五元，自與上引卷內資料不相適合。
又扣除六合營造公司之營業稅等管銷費用，丙○○實領得僅一百八十七萬七千五百八
十八元，根本不足以支付水泥匠王丁義等一百九十一萬元工資材料費，丙○○尚須虧
損四萬元，雖至愚者，亦不為之。因此證人王丁義於八十四年十月十一日調查時所供
，向丙○○領取之工程款為一百十萬元，似可採信，且王丁義之調查筆錄原係記載工
程款一百十餘萬元，其中「餘」字嗣由王丁義蓋私章確認刪除，更可確定為一百十萬
元無訛。而原判決理由七係採信王丁義事後迴護丙○○之詞，認定王丁義向丙○○領
取工程款為一百三十萬元，造成原判決認定丙○○根本無利可圖之結論，因此王丁義
向丙○○領取之工程款為一百十萬元或一百三十萬元，乃丙○○有無圖利之關鍵。如
係一百十萬元，則丙○○應有圖得十六萬七千五百八十八元之利益。原判決對於王丁
義於調查筆錄所供向丙○○領取之工程款為一百十萬元，何以不可採，未於判決理由
中明，亦有判決不備理由之違法。檢察官上訴意旨執以指摘原判決不當，尚非無理
由，應認原判決有撤銷發回更審之原因。至於其他有裁判上一罪關係之刑法第二百十
六條、第二百十三條、第二百十條部分，基於審判不可分之原則，應併予發回。
據上論結，應依刑事訴訟法第三百九十七條、第四百零一條，判決如主文。
中      華      民      國    八十九    年      五      月    二十五    日
                              最高法院刑事第十二庭
                                  審判長法官  陳  炳  煌
                                        法官  陳  世  雄
                                        法官  徐  文  亮
                                        法官  吳  信  銘
                                        法官  張  春  福
      右正本證明與原本無異
                                              書  記  官
中      華      民      國    八十九    年      六      月      三      日


司法院資訊處製作；財團法人民間司法改革基金會備份。
